【裁判字號】    89,上,89
【裁判日期】    890913
【裁判案由】    損害賠償
【裁判全文】
台灣高等法院民事判決  八十九年度上字第八十九號
    上  訴  人  甲○○
    訴訟代理人  文衍正律師
    被  上訴人  潘世斌即潘世斌婦產科診所  住台北市○○○路○段三十號三樓
    訴訟代理人  林玫卿律師
                余青慧律師
右當事人間損害賠償事件，上訴人對於中華民國八十八年十二月四日臺灣臺北地方法
院八十六年度訴字第七六七號判決，提起上訴，本院判決如左：
    主      文
上訴駁回。
第二審訴訟費用由上訴人負擔。
    事      實
甲、上訴人方面：
一、聲明：
  (一)原判決廢棄。
  (二)被上訴人應給付上訴人新台幣（下同）三百六十一萬二千九百七十七元整，及自
    起訴狀繕本送達後翌日起至清償日止，依法按週年利率百分之五計算利息。
  (三)第一、二審訴訟費用由被上訴人負擔。
  (四)第二項請求，上訴人願供擔保請准予宣告假執行。
二、陳述：除與原判決記載相同者，茲引用之外，補陳略稱：
  (一)被上訴人違法於第一次門診時，將問診工作先由其診所護士為之，復「誤診」上
    訴人患有「右側子宮內膜異位瘤」，致將上訴人陰道不正常點狀出血，率認係子
    宮內膜異位瘤所引起之無排卵性月經，而未注意「施行常規性驗孕試驗」之診療
    義務，延誤治療時機，終致上訴人於八四年二月二十日晚，因子宮外孕撐破右側
    輸卵管而受有右側輸卵管切除之傷害，顯見被上訴人對醫療過程有嚴重過失，且
    其過失導致上訴人嗣後右側輸卵管切除，與上訴人所受傷害間具有相當因果關係
    ，應堪認定。
  (二)在台灣高等法院八十八年度上易字第四三七八號判決中，同屬子宮外孕之案例，
    醫師已為驗孕實驗，而以超音波檢查卻顯示孕婦子宮無胎囊現象，法院判決認為
    「醫師未詳細檢查是否為子宮外孕」係有業務過失；對照以觀，本件被上訴人在
    上訴人妊娠第五十天、第五十三天（逾七週以上）以陰道超音波內診檢查，同樣
    顯示上訴人子宮腔內無胎囊現象，應注意能注意而未注意月經逾期第四十八天（
    八四、一、十七）之情況下，疏未施行被上訴人自己舉證，最準確之驗孕試驗係
    在月經逾期第四十二天為之，違反應盡醫學倫理上所要求依「常規性診療」之義
    務，致「未能進一步詳細檢查上訴人是否為子宮外孕」，其業務過失顯較前揭判
    決之狀況更為嚴重。
  (三)根據李家祥醫師所開具診斷證明書，及上訴人對自身性生活之了解，上訴人係於
    八十三年十二月十四日受孕，故第二次門診時上訴人顯已懷孕，如注意施行驗孕
    試驗，將早期預見子宮外孕之可能性，於輸卵管破裂前為必要適當處置，即可迴
    避因子宮外孕撐破右側輸卵管而受有右側輸卵管切除之傷害，更不可能將子宮外
    孕之上訴人當不孕症患者治療，在上訴人已懷孕之情況下，仍於歷次門診開立排
    卵藥，被上訴人診療錯誤具有過失至為明顯。故被上訴人顯違反「預見危險」及
    「迴避危險」之義務。又根據上訴人提出急診病歷、腹部超音波檢查與住院摘要
    影本之記載，上訴人於八十四年二月二十日晚間送急診，由蔡天惠醫師操作第一
    次超音波檢查，檢查報告於次日凌晨出來，並非無法看到子宮外孕，已診斷為「
    疑似子宮外孕」，顯然原審判決稱「榮總於八十四年二月二十日為第一次超音波
    檢查時都無法看到」云云，實屬採證違法。
  (四)查榮總急診病歷，及榮總住院摘要，製作時間均為八十四年二月二十一日，當時
    上訴人剛剛急診入院，因被上訴人誤診為子宮內膜異位瘤所引起之無排卵性「月
    經」，以致誤導上訴人將陰道不正常點狀出血認為係月經，而不知道自己懷孕之
    事，故當時未能正確陳述最後一次月經是八十三年十二月一日；然而，事後基於
    子宮外孕之事實，及上訴人對自身性生活之了解，上訴人已明瞭被上訴人誤診之
    事實，亦明瞭曾於八十三年十二月十九日第一次至被上訴人診所門診時，向被上
    訴人表明最後一次月經是八十三年十二月一日，係正確之陳述，李家祥醫師於八
    十四年二月二十八日開具住院診斷證明書時，參酌被上訴人所製作之病歷，認定
    上訴人最後一次月經是八十三年十二月一日，而未採信台北榮總病歷錯誤記載，
    此並無不合理之處。再者，八十四年二月二十一日所製作之榮總住院摘要，其中
    有若干記載與實際情形不符，故上訴人翻譯時遇此情形，會以括弧註明上訴人之
    意見，此對於譯文之正確性應無影響。
  (五)衛生署醫事審議委員會之鑑定書形同黑函，雖經監察院糾正仍不改善，顯不足作
    為被上訴人並未違反注意義務之論據；且鑑定書內容疑點重重，顯然偏頗被上訴
    人，有醫醫相護之嫌：本件曾為三次鑑定，第一次鑑定時稱「病人之所以認定她
    在十二月十四日已受孕，為根據台北榮民總醫院所開具之診斷證明書上敘述為已
    懷孕約九週」，實屬黑箱作業之論述。根據李家祥醫師所開具之診斷證明書，僅
    能推斷上訴人於八十三年十二月間懷孕，而上訴人所以斷定於八十三年十二月十
    四日受孕，係因上訴人清楚自己與丈夫之性生活，所以能斷定係該日；衛生署醫
    事審議委員會從未就此問題詢問過上訴人，在不了解上訴人性生活之情況下，竟
    就鑑定認為︰「病人之懷孕週數，實際上不是很清楚，僅能說介於五至十一週之
    間」，而否定李家祥醫師對上訴人問診後所開具之診斷證明書，及相關病歷之記
    載，誠難令人信服。
  (六)本件爭執重點，除被上訴人是否善盡「注意義務」外，更包括被上訴人是否善盡
    「說明義務」而取得上訴人對醫療行為之有效承諾，以及被上訴人應否就其所為
    之醫療行為，依消費者保護法第七條之規定負損害賠償責任，原判決所認定之爭
    執重點，範圍顯有過狹之嫌。
  (七)又於鈞院八十九年四月二十四日庭訊筆錄中，記載證人李家祥醫師證稱，子宮外
    孕「若是破裂約二個月可以檢查出」，依記憶所及證人應無為此種顯不合理之證
    言。
三、證據：除援用第一審判決所提證據外，補提：免疫學及血清學第五０三至五０六
    頁、婦產科超音波診斷第一０二至一０三頁，妊娠前期併發陰道出血專文、行政
    院衛生署八十二年六月二十九日衛署醫字第八二四六０三四號函公告、鑑定報告
    、最高法院八十六年度台上第五十六號民事判決、行政院衛生署接受醫療糾紛之
    鑑定涉有弊端之調查報告、本院八十八年度上易字第一四三七八號判決、八十六
    年十二月二日迄八十九年二月九日醫療費收據十五紙及住院診斷證明書、榮總併
    發症醫療費收據各乙件為證。
乙、被上訴人方面：
一、聲明：如主文所示。
二、陳述：除與原判決記載相同者，茲引用之外，補陳略稱：
  (一)上訴人至被上訴人診所求診共四次：即八十三年十二月十九日、八十四年一月十
    九日、八十四年一月二十二日、八十四年一月二十五日，均由被上訴人親自問診
    ，此觀上訴人提出之原審原証二病歷記載自明。否則上訴人怎可能再三至被上訴
    人診所求診。
  (二)依上訴人提出之其自八十四年二月十七日起至二月二十八日止，於榮民總醫院之
    病歷記錄，其自述之月經日期多所不一。上訴人於榮總病歷上並無任何最後一次
    月經係八十三年十二月一日之病人自述。而証人李家祥醫師為榮總醫師，証稱患
    者（指上訴人）告知最後一次月經係八十三年十二月一日，卻未見記載於上訴人
    之榮總病歷。而上訴人自八十三年十二月起至八十四年二月二十一日止，所自述
    同一月份月經到達日期前後不一。証人李家祥醫師未憑榮總病歷之記載，單憑未
    記載於病歷之所謂患者事後之口頭告知，所為推算上訴人最後一次月經日期為八
    十三年十二月一日，即明顯為臆測之詞。
  (三)再參照行政院衛生署醫事審議委員會編號八八０五六鑑定報告，就前述証人出具
    之診斷証明書所為之「病人（指上訴人）之所以認定她在十二月十四日已受孕，
    為根據台北榮民總醫院所開具之診斷書上敘述為已懷孕約九週，但該診斷書基本
    上是由病人口述之病史推算而來，並非有任何病理學上之証據，而診斷書已明白
    寫著『依最後一次月經推算臨床懷孕週數九週』，因病人住院時，自述之最後兩
    次月經，分別為八十四年一月十七日及八十三年十二月十七日（但實際應為十二
    月一日），台北榮民總醫院醫師就以十二月十七日至二月二十一日推算為九週（
    但實際上以十二月一日算應該是十週）而開具診斷書。但實際上病人之懷孕週數
    ，也有可能只有五週（以一月十七日至二月二十一日推算），因事實上很難確定
    病人什麼時候排卵、受孕，除非有很完整的基礎體溫表記錄或剛好在排卵時測血
    中荷爾蒙，另一個方法就是由胚胎大小來判斷。但是子宮外孕時，胎兒大多沒有
    成型，很少能由手術中拿出的胚胎或超音波檢查推算懷孕週數。‧‧‧因此，病
    人之懷孕週數，實際上不是很清楚，僅能說介於五至十一週之間，不能光由診斷
    書認定為九週」記載。再觀之；被上訴人對上訴人為第四次內診，曾告知應於八
    十四年二月五日回診，惟上訴人未遵醫囑於該時間回診，亦因此喪失可診斷上訴
    人已有子宮外孕之機會。
(四)至於鈞院八十八年上易字第四三七八號刑事判決，對被告○○○醫師為有醫療過
    失之認定，係以「患者求診過程中；1.醫師未檢查患者輸卵管是否暢通、2.醫師
    已診斷患者懷孕、3.醫師經由超音波檢查子宮無胎囊存在、4.未對患者為進一步
    之檢查、5.患者求診之翌日凌晨即因子宮外孕妊娠囊破裂致腹內大量出血、6.台
    灣大學醫學院附設醫院及行政院衛生署醫事審議委員會鑑定報告，均認醫師有嚴
    重之醫療疏失」為理由。要與本件患者求診過程中；「1.患者並無懷孕、2.超音
    波檢查無子宮胚囊或假胚囊、3.經子宮輸卵管攝影檢查，有右側輸卵管粘連、左
    側輸卵管阻塞（即非暢通）之情形、4.患者八十四年一月二十五日求診後，未遵
    醫囑於指定時間（八十四年二月五日）回診；且係經過二十七天左右始發生子宮
    外孕妊娠囊破裂致腹內大量出血者、5.行政院衛生署醫事審議委員會三次鑑定，
    均認醫師無疏失」不同，自無援引適用之可言。
  (五)本件上訴人起訴請求之所謂各項醫療費用、日用品費用、中藥費用、薪資計算等
    單據，形式及內容均非真正。惟縱使形式、內容均屬真正，亦係上訴人就與其主
    張之系爭損害無因果關係之支出，非必要費用，不應准許之。至於其他併發症醫
    療費、後遺症醫療費、功能賠償金、慰撫金等之請求，其主張與舉証，均於法不
    符，亦無准許之理。
三、證據：除援用第一審判決所提證據外，補提：八十四年二月二十一日榮總原告住
    院病歷中文翻譯、最高法院判例六則、孫森焱著民法債編總論一七六頁各乙份為
    證。
    理      由
一、上訴人主張：被上訴人乃潘世斌婦產科診所之代表人，為從事婦產、不孕症治療
    等業務之醫生，上訴人於八十三年十二月十九日赴被上訴人診所初診，即告知被
    上訴人：結婚方逾一年二個月；最後一次月經來潮日為同年十二月一日；未採取
    避孕措施；曾於同年七月十三日自然流產；左側卵巢罹患一巧克力囊腫及子宮肌
    瘤等情，嗣有關初次陰道檢查、下腹部超音波醫療儀器掃描等檢查，都由被上訴
    人親自負責，經看診後被上訴人告知上訴人，發現疑似罹患子宮右側內膜異位，
    然被上訴人未善盡專科醫師，應注意驗孕試驗而未做驗孕試驗，應建議上訴人提
    供基礎體溫表及告知衛教知識而疏於提議、傳輸之過失責任，以致上訴人不知於
    八十三年十二月十四日懷孕，造成子宮外孕妊娠囊成長，致右側輸卵管破裂併腹
    膜腔大量積血及血塊。迨八十四年一月十九日上訴人複診時，特告知被上訴人：
    上訴人本應於八十四年一月一日來經期已過，而同年一月十七日陰道卻只有「點
    狀出血」，經被上訴人再次以超音波掃描檢查後，告知上訴人仍有子宮右側內膜
    異位之症狀，至同年一月二十五日上訴人應診，被上訴人安排上訴人至其診所對
    面吉生Ｘ光線醫學檢驗所施行「子宮、輸卵管導影術」後，再攜Ｘ光片回診，同
    時開給上訴人大量強力消炎藥處方，並指示上訴人手術前先服用一帖，注射一劑
    消炎針，事後每日仍繼續服用以免發炎，被上訴人並告知上訴人：左側輸卵管阻
    塞，右側輸卵管粘黏之症狀，擬於同年二月五日（過完農曆年）以後，等待下次
    月經來時，開始行試管嬰兒處方，約七、八萬元醫療費用，有三成之成功率等語
    。詎上訴人其後自八十四年二月五日以後始終未來月經，至同年二月十三日起，
    陰道又是點狀出血，身體極為不適，詎至八十四年二月二十日晚間，上訴人因下
    腹部劇痛，陰道出血，嗣送至榮總急診室急診，經超音波掃描檢查、驗尿結果，
    診斷為疑似不完全性流產及子宮外孕症狀；次日早上又經驗血、超音波掃描檢查
    後，經醫師診斷為：(一)疑似不完全性流產；(二)疑似子宮外孕，並於是日早上緊急
    施行剖腹手術。上訴人自八十三年十二月十四日懷孕後，共四次赴被上訴人診所
    由其門診，被上訴人先違法將問診工作先由其診所護士為之，復誤診上訴人患有
    右測子宮內模異位瘤，致將上訴人陰道不正常點狀出血，率認係子宮內膜異位瘤
    所引起之無排卵性月經，而未注意施行常規性驗孕試驗之診療義務，致未進一步
    詳細檢查上訴人是否為子宮外孕，顯有業務上之過失，且其過失導致上訴人嗣後
    受有右側輸卵管破裂遭摘除之侵害結果，與上訴人所受傷害間有相當因果關係；
    又衛生署醫事審議委員會之鑑定書內容顯然偏頗上訴人，上訴人爰依民法第一百
    八十四條第一項、第一百九十三條、第一百九十五條及消費者保護法第七條等規
    定，請求被上訴人賠償手術、住院、醫療、病假、生病期間之必要開支、併發症
    醫療費、後遺症醫療費、喪失器官功能賠償金及精神慰撫金合計三百六十一萬二
    千九百七十七元及其利息等語。
二、被上訴人則以：上訴人於八十三年十二月十九日到所門診，被上訴人並無任何疏
    失，依婦產科醫學實務及臨床判斷，驗孕試驗係在月經逾期未到後十天為之，而
    最準確之作法係在月經起第四十二天為之，始有最準確、最可靠之結果，而上訴
    人於八十三年十二月十九日至被上訴人診所初診時，即明白告知被上訴人最後一
    次月經時間係八十三年十二月一日，於八十四年一月十九日第二次門診時又告知
    最近月經期為一月十七日，於求診時仍有少量出血狀況，被上訴人依上訴人之主
    述告知，既未有月經逾期情事，且患者並無任何腹部疼痛等異常情狀，被上訴人
    自無為其為驗孕試驗之可能，是被上訴人為上訴人所為門診並無注意義務之違反
    。又被上訴人有否為上訴人為「驗孕試驗」，與上訴人罹患之上開子宮外孕、卵
    巢囊腫、子宮肌瘤之症狀間無因果關係，蓋本件上訴人業已罹患上開症狀，無論
    被上訴人於八十三年十二月十九日是否有為上訴人為驗孕試驗，上訴人仍有上開
    子宮外孕等症狀，是本件上訴人之所以罹患子宮外孕等症狀，要與被上訴人是否
    其為驗孕試驗無因果關係，上訴人對被上訴人並無損害賠償請求權可言等語，資
    為抗辯。
三、本件上訴人主張被上訴人為從事婦產、不孕症治療等業務之醫生，乃潘世斌婦產
    科診所之代表人，上訴人因亟思懷孕，遂於八十三年十二月十九日、八十四年一
    月十九日、一月二十二日、一月二十五日四次赴被上訴人診所診治之事實，業據
    提出被上訴人之名片、門診病歷多紙為證（證物外放），並經被上訴人自認屬實
    ，應堪信為真正。又上訴人主張其於八十四年二月二十日晚間，因下腹部劇痛，
    陰道出血，無法行動，嗣至榮總急診室急診，次日早上緊急施行「右側輸卵管整
    條併左側卵巢囊腫及三個子宮肌瘤」之切除手術等情，亦據提出榮總住院診斷證
    明書、婦產科急診病歷、婦產部手術紀錄表、出院患者病歷摘要等多件為憑（證
    物外放），並為被上訴人所不爭執，亦堪採信。
四、查本件上訴人主張自榮總診斷證明書記載：上訴人已懷孕約九週，推算應為八十
    三年十二月十四日受孕，而被上訴人於上訴人四次前往就診時，被上訴人先是違
    法將問診工作先由護士為之，甚至誤診上訴人患有右側子宮內膜異位瘤，致將上
    訴人陰道不正常點狀出血，認係子宮內膜異位瘤所引起之無排卵性月經，而未注
    意為上訴人做驗孕試驗，如注意施行驗孕試驗，將早期預見子宮外孕之可能性，
    即可避免上訴人於八十四年二月二十日晚因子宮外孕撐破右側輸卵管而受有右側
    輸卵管切除之傷害，顯見被上訴人在醫療過程中有嚴重過失云云。惟被上訴人抗
    辯依照婦產科醫學實務及臨床判斷，一般檢驗懷孕都在月經沒有來之後十天做，
    而驗孕實驗最可靠的結果是在月經起第四十二天後做最準確，並提出「免疫學及
    血清書」第五０三及五０四頁為證（見原審卷第一宗第五一至五二頁）。本件上
    訴人於八十三年十二月十九日至被上訴人診所為第一次門診時，其告知被上訴人
    最後一次月經為十二月一日；八十四年一月十九日第二次門診時，則告知其最近
    月經期為八十四年一月十七日，有被上訴人記載之病歷可稽（見被上訴人製作之
    上訴人病歷號碼第四一０九三０病歷表，證物外放），是上訴人既未有月經逾期
    情事，且無任何腹部疼痛等異常情狀，或有其他可懷疑已懷孕而需做驗孕試驗之
    症狀，從而，被上訴人未對上訴人進行驗孕試驗，並未違反醫療上之注意義務。
    至於上訴人主張根據證人李家祥醫師所開具診斷證明，及上訴人對自身性生活之
    了解，上訴人係於八十三年十二月十四日受孕，而被上訴人竟未能注意施行驗孕
    試驗云云，惟台北榮民總醫院所開具之上訴人住院診斷證明書「依最後一次月經
    推算臨床懷孕週數九週」，而自八十四年二月二十日起至二月二十八日止上訴人
    於榮民總醫院之病歷記錄中，其自述之最後一次月經日期不一，分別為八十四年
    二月十三日及八十四年一月十七日（最後一次月經）。八十三年十二月十七日（
    前一次月經），此有台北榮總八十四年二月二十日被上訴人急診原文病歷可稽（
    見原審卷第一宗第一四０頁、本院卷第六十八頁）。且經原審函請行政院衛生署
    醫事審議委員會鑑定，認為實際上上訴人之懷孕週數，也有可能只有五週（以一
    月十七日至二月二十一日推算），因事實上很難確定上訴人什麼時候排卵或受孕
    ，除非有很完整的基礎體溫表記錄或剛好在排卵時測血中荷爾蒙，另一個方法就
    是由胚胎大小來判斷，但是子宮外孕時，胎兒並沒有成型，很少能由手術中拿出
    胚胎或超音波檢查推算懷孕週數，．．．由台北榮民總醫院之病歷可知，．．．
    上訴人之懷孕週數，實際上不是很清楚，僅能說介於五至十一週之間，不能光由
    診斷書認定為九週。而上訴人第一次門診為十二月十九日，當時自述最後月經為
    十二月一日，自然無懷孕之事實，也不需驗孕。第三次（一月二十二日）門診，
    為安排子宮輸卵管攝影檢查，第四次（一月二十五日）門診，為子宮輸卵管攝影
    檢查後去拿預防性抗生素，且與第二次門診（一月十九日）相隔不遠，自無驗孕
    必要。至於第二次就診時，．．．上訴人事後爭執，就診時說一月十七日的最後
    月經，被上訴人應診斷為不正常出血而不是月經，應該驗孕。被上訴人於病歷上
    也記載最後月經日期為一月十七日，量比較少。但當時之陰道超音波檢查與八十
    三年十二月十九日第一次檢查一樣，發現有右側卵巢囊腫，無子宮內胚囊或假胚
    囊，同時上訴人提供以前在台北榮民總醫院治療之病歷，再加上上訴人無下腹疼
    痛之症狀，此時診斷為子宮內膜異位症引起之無排卵性月經，應屬合理，不至診
    斷為子宮外孕，再診察行為，應由醫師為之。依病歷記錄記載，本案醫師仍親自
    診視病人（包括問診），有行政院衛生署見醫事審議委員會編號八六一二四、八
    七０四五、八八○五六號鑑定書可稽（見原審卷(一)第一一六至一一七頁、卷(二)第
    九至十一頁、第五八至第六一頁）。證人台北榮總李家祥醫師就其診斷證明書之
    聲明「『依最後一次月經推算臨床懷孕九週』，嗣於本院作證時稱：「八十四年
    二月三日（最後一次月經）是患者（指上訴人）住院時，醫生問他時，他自以為
    是月經來了，後來在開診斷證明書時，詢問患者時，經過推算才知道是八十三年
    十二月一日。」（見本院八八頁背面），足見其證明書所載亦非依據病歷登載，
    亦不足為懷孕九週之證明，上訴人之主張並無可取，是證人台北榮總李家祥醫師
    之證言，無從為有利上訴人之認定。
五、上訴人另主張其於第二次門診時，曾自述八十四年一月十七日發生陰道不正常點
    狀出血狀況，被上訴人非但未依醫學常規進行驗孕試驗，致未進一步詳細檢查上
    訴人是否為子宮外孕，甚至誤診係子宮內膜異位症引起之無排卵性月經，亦有過
    失云云。惟按，子宮外孕最常見之三個診斷證據分別為不正常之陰道出血、下腹
    痛及子宮旁腫塊。本件上訴人於第二次就診時，．．．上訴人事後爭執，就診時
    說一月十七日的最後月經，被上訴人應診斷為不正常出血而不是月經，應該驗孕
    。被上訴人於病歷上也記載最後月經日期為一月十七日，量比較少。但當時之陰
    道超音波檢查與八十三年十二月十九日第一次檢查一樣，發現有右側卵巢囊腫，
    無子宮內胚囊或假胚囊，同時上訴人提供以前在台北榮民總醫院治療之病歷，再
    加上上訴人無下腹疼痛之症狀，此時診斷為子宮內膜異位症引起之無排卵性月經
    ，應屬合理，不至診斷為子宮外孕。有行政院衛生署見醫事審議委員會編號八六
    一二四、八七０四五、八八○五六號鑑定書可稽（見原審卷(一)第一一六至一一七
    頁、卷(二)第九至十一頁、第五八至第六一頁）。且上訴人事後爭執，所謂就其就
    診時所說一月十七日的最後月經，被上訴人應診斷為不正常出血而不是月經，並
    未舉證以實其說，不知何所依據，自無可取。故本件上訴人於第一次門診時即由
    被上訴人親自施行陰道、下腹部超音波掃描等檢查，發現上訴人疑似罹患子宮右
    側內膜異位，第二次門診時，被上訴人再次以超音波掃描檢查後，仍與第一次門
    診檢查時一樣，僅發現右側卵巢囊腫，並無子宮內胚囊或假胚囊之存在，又上訴
    人第二次門診時自述其最後一次月經為一月十七日，病歷說明並載有「八十四年
    一月十九日經量已較少，只剩一點出血」之註記（見被上訴人於原審所提被證三
    ，附件三第二頁，證物外放），即無月經逾期之情事，被上訴人進行掃描檢查後
    ，對照上訴人所提供前在台北榮民總醫院治療之病歷，加上上訴人無下腹疼痛之
    症狀，此時診斷為子宮內膜異位症引起之無排卵性月經，應屬合理，不至診斷為
    子宮外孕，業經行政院衛生署見醫事審議委員會鑑定明確，有如前述，上訴人之
    主張亦非可採。
六、至於「子宮輸卵管攝影手術」則是用於檢查子宮及輸卵管有無異常，包括子宮形
    狀如何，有無缺陷、沾黏、黏膜下之肌瘤、息肉；輸卵管有無暢通、阻塞、水腫
    ，有無沾粘的可能性等，此種攝影手術應在月經剛完的幾天內，排卵以前施行，
    並於手術注意無菌觀念，避免造成骨盆感染，並且要注意病人對攝影劑有無過敏
    之情形。八十四年一月二十二日就診時安排子宮輸卵管攝影，八十四年一月二十
    五日就診開予子宮輸卵管攝影預防性抗生素，而子宮輸卵管攝影無法看出有無子
    宮外孕，亦有前揭行政院衛生署醫事審議委員會鑑定書可稽，難謂其有未何盡診
    療義務之過失。
七、上訴人另主張本院八十八年度上易字第四三七八號判決，同屬子宮外孕之案例，
    醫師已為驗孕實驗，而以超音波檢查卻顯示孕婦子宮無胎囊現象，法院判決認為
    「醫師未詳細檢查是否為子宮外孕」係有業務過失；對照以觀，本件被上訴人在
    上訴人妊娠第五十天、第五十三天以陰道超音波內診檢查，同樣顯示上訴人子宮
    腔內無胎囊現象，應注意能注意而未注意月經逾期第四十八天之情況下，疏未施
    行被上訴人自己舉證，最準確之驗孕試驗係在月經逾期第四十二天為之，違反應
    盡醫學倫理上所要求依「常規性診療」之義務，致「未能進一步詳細檢查上訴人
    是否為子宮外孕」，其業務過失顯較前揭判決之狀況更為嚴重云云。惟按認定事
    實應憑證據，法院採為判決基礎之資料，並應提示兩造為適當辯論後，始得本於
    辯論之結果加以斟酌，以為判斷事實真偽之依據，此觀民事訴訟法第二百二十二
    條第一項規定自明。故「刑事判決所為事實之認定，於獨立民事訴訟之裁判時本
    不受其拘束，上訴人所提之附帶民訴，既因裁定移送而為獨立之民事訴訟，則原
    審依自由心證為與刑事判決相異之認定，即無違法之可言。」（最高法院五十年
    度台上字第八七二號判例參照），何況，上訴人所指本院八十八年度上易字第四
    三七八號刑事判決，並非本件之刑事判決，與本件無關，尤無拘束本院可言，上
    訴人之前揭主張，自無可取。
八、上訴人主張衛生署醫事審議委員會之鑑定書形同黑函，雖經監察院糾正仍不改善
    ，不足作為被上訴人並未違反注意義務之論據；且鑑定書內容疑點重重，顯然偏
    頗被上訴人，有醫醫相護之嫌：本件曾為三次鑑定，第一次鑑定時稱「病人之所
    以認定她在十二月十四日已受孕，為根據台北榮民總醫院所開具之診斷證明書上
    敘述為已懷孕約九週」，實屬黑箱作業之論述。根據李家祥醫師所開具之診斷證
    明書，僅能推斷上訴人於八十三年十二月間懷孕，而上訴人所以斷定於八十三年
    十二月十四日受孕，係因上訴人清楚自己與丈夫之性生活，所以能斷定係該日；
    衛生署醫事審議委員會從未就此問題詢問過上訴人，在不了解上訴人性生活之情
    況下，竟就鑑定認為︰「病人之懷孕週數，實際上不是很清楚，僅能說介於五至
    十一週之間」，而否定李家祥醫師對上訴人問診後所開具之診斷證明書，及相關
    病歷之記載，誠難令人信服；又是否善盡「注意義務」，包括被上訴人是否善盡
    「說明義務」而取得上訴人對醫療行為之有效承諾，以及被上訴人應否就其所為
    之醫療行為，依消費者保護法第七條之規定負損害賠償責任云云。惟按所謂鑑定
    ，乃由當事人以外之第三人，就審判機關所指定之訴訟資料，陳述意見之謂也。
    故鑑定人，乃有特別之智識而陳述意見者（民事訴訟法第三百二十八條參照）。
    查行政院衛生署見醫事審議委員會，係中央衛生主管機關衛生署，依醫療法第七
    十三條規定，所設置之醫事審議委員會，負責關於司法或檢察機關委託鑑定事項
    ，是本件原審選任行政院衛生署見醫事審議委員會就兩造之醫療糾紛為鑑定，並
    無不合。且依同法第七十五條規定，醫事審議委員會委員，至少應有三分之一以
    上為法律專家及社會人士（醫療法第七十五條參照），是其委員並非都是醫生，
    上訴人指其鑑定為醫醫相護，已無可取。而本件經該會三次鑑定，經原審逐次將
    上訴人所提調查證據之意見，轉送該會詳予鑑定，經該會基於醫學知識及現行醫
    療常規，針對兩造所詢事項，依據原審卷內資料，台北榮民總醫院及潘世斌婦產
    專科病歷，暨上訴人所提證物，並依上訴人請求鑑定或陳述意見，逐一說明：
    (一)依據「更正聲請調查證據狀」一至六項，綜合答覆如下：依據病歷記載，病人
      於八十三年十二月十九日第一次到潘世斌婦產專科診所求診時，告知結婚一年
      二個月，沒有避孕，除流產一次外，尚未成功受孕，其最後一次月經日期為八
      十三年十二月一日，並有巧克力囊腫及子宮肌瘤病史，經潘世斌醫師超音波檢
      查，發現右輸卵管疑似子宮內膜異瘤，加上病患為四十三歲（四十一年九月三
      日生）高齡，己漸接近更年期，卵巢發生無排卵之機率增高，易導致月經異常
      ，又有不孕症病史，且當日超音波檢查並無發現有懷孕之徵兆，因此，潘醫師
      未做出懷孕之診斷，是可以理解。
    (二)原告陳稱：「醫師能否將問診工作假手於護士進行」？鑑定意見：診察之行為
      ，應由醫師為之。依病歷記錄記載，本案醫師仍有親自診視病人（包括問診）
      ，惟於醫界慣中，初步由護士先行問診，並無不當之處。
    (三)原告陳稱：「醫師在未取得病人之同意，又未向病人或家屬說明特殊檢查之原
      因、手術成功率或可能發生之併發症及危險性，且無緊急情況下，能否為病人
      施行特殊檢查之手術？」，鑑定意見：依據醫療法第四十六條第一項規定，醫
      院實行手術時，應取得病人或其配偶、親屬或關係人之同意，簽具手術同意書
      及麻醉同意書；在簽具之前，醫師應向病人或其配偶、親屬或關係人說明手術
      原因，手術成功率或可能發生之併發症及危險，在其同意下，始得為之。但如
      情況緊急，不在此限。本案所施行之子宮輸卵管攝影術，係一種檢查行為，非
      屬醫療法第四十六條所稱之手術。
    (四)原告陳稱：「醫師為病人施行超音波檢查前，應否詳列一份說明書，並充分表
      達檢查之目的、內容及能力範圍之諮詢和雙向溝通之機會？」。鑑定意見：本
      案所施行之超音波檢查，係屬一種檢查行為，非屬醫療法第四十六條所稱之手
      術。
    (五)原告陳稱：「就被告潘世斌為原告建立病歷研判，被告於八十三年十二月十九
      日、八十四年一月十九日為原告施行陰道超音波掃描子宮內膜檢查後，均診斷
      為疑似子宮內膜異位瘤，在未排除與妊娠有關的合併症所致之出血問題時，即
      開出藥方治療，應否適當？應否合乎臨床婦科學？或於五日後，即安排原告施
      行子宮、輸卵管攝影檢查之手術，應否適當？應否合乎臨床婦科學？」，鑑定
      意見：由於病人並未發現有懷孕之徵兆，又考慮施行體外受精及胚胎植入，故
      潘醫師於八十四年一月十九日所給予之處方為排卵藥，並於八十四年一月二十
      二日門診時，安排一月二十四日施行子宮、輸卵管攝影檢查，並無不當。
    (六)原告陳稱：「就被告潘世斌診所因限於設備及專長，無法確定原告之病因或提
      供完整治療時，應否建議原告轉診？，或擅自安排原告至吉生Ｘ光檢驗所施行
      子宮、輸卵管攝影特殊檢查手術？」，鑑定意見：依據「醫療機構設置標準」
      ，對於專科診所之設施，放射線設備得視需要設置，又潘醫師具備有不孕症之
      專長，故就診所之設備及醫師之專長，並無轉診之原因及必要。
    (七)原告陳稱：「被告為原告安排施行子宮、輸卵管攝影手術，此既是用於檢查子
      宮及輸卵管有無異常，包括子宮形狀如何，有無缺陷、沾黏、黏膜下之肌瘤、
      息肉，或輸卵管有無暢通、阻塞、水腫，應否檢查出子宮內膜異位瘤？或卵巢
      囊腫？或輸卵管妊娠囊？應否施行試管嬰兒前之必要檢查？」，鑑定意見：子
      宮、輸卵管攝影術是無法檢查出子宮內膜異位瘤、卵巢囊腫？或輸卵管妊娠囊
      等疾病，但為施行試管嬰兒前之必要檢查。
    (八)原告陳稱：「病人甲○○於急診時，榮總以腹部超音波檢查，憑何認定為疑似
      不完全性流產？或疑似子宮外孕？是否進一步採陰道超音波掃描檢查方確認病
      人是子宮外孕？」，鑑定意見：腹部超音波檢查，或陰道超音波掃描，對診斷
      不完全性流產或子宮外孕有所幫助。榮總依據腹部超音波檢查及醫師之專業知
      識，判斷病人子宮外孕，並無不當。
   (九)原告陳稱：「病人甲○○於手術後，榮總診斷為『依最後一次月經推算臨床懷
     孕週數九週』，所謂最後一次月經是指八十三年十二月一日？或八十四年一月
     十七日？所謂臨床懷孕週數是指受孕週？還是妊娠週？」，鑑定意見：臨床懷
     孕週數是指最後一次月經第一日至檢查日之週數，懷孕時則無法確定。最後一
     次月經依病人口述為八十四年一月二十七日或八十三年十二月一日，因此，臨
     床懷孕週數為五至十一週均有可能。
   (十)「有關子宮輸卵管攝影手術之性質，屬於檢查？或手術？」；「醫師施行此種
     攝影手術應於醫療上為何種注意程序？」；醫師潘世斌是否有未盡業務上應注
     意未注意之過失？」，鑑定意見：子宮輸卵管攝影手術是用於檢查子宮及輸卵
      管有無異常，包括子宮形狀如何，有無缺陷、沾黏、黏膜下之肌瘤、息肉；輸
      卵管有無暢通、阻塞、水腫，有無沾黏等。此種攝影手術應在月經剛完的幾天
      內，排卵以前施行，並於手術注意無菌觀念，避免造成骨盆感染，並且要注意
      病人對顯影濟有無過敏之情形。病人於八十四年二月二十日因陰道出血及下腹
      痛，於至台北榮民總醫院就診，於八十四年二月二十一日因子宮外孕開刀。病
      人因不孕症，於醫師潘世斌第一次門診時為八十三年十二月十九日，當時自述
      最後月經為八十三年十二月一日，病人所爭執的是八十四年一月十九日就診時
      說八十四年一月十七日是最後月經，病人認為醫師潘世斌應診斷為不正常出血
      而不是月經，應該要驗孕。八十四年一月十九日就診之病歷記載最後月經日期
      為八十四年一月十七日，量比較少，而當時之陰道超音波檢查與八十三年十二
      月十九日第一次檢查一樣，發現右側卵巢囊腫，無子宮內胚胎或假胚囊，此時
      無下腹疼痛之症狀。病人有子宮內膜異位症及不規則月經之病史，沒有驗孕，
      應無不對。八十四年一月二十二日就診時，安排子宮輸卵管攝影，八十四年一
      月二十五日就診開予子宮輸卵管攝影預防性抗生素，而子宮輸卵管攝影無法看
      出有無子宮外孕，醫師潘世斌並無未盡業務上應注意未注意之義務。故綜合研
      判，「醫師潘世斌應無『醫療義務上應注意未注意』之疏失。有行政院衛生署
      醫事審議委員會編號八八○五六號鑑定書可稽（見原審卷(二)第五八至六一頁）
      。行政院衛生署醫事審議委員會，係依法設置之醫事審議委員會，負責關於司
      法或檢察機關委託鑑定事項，並有至少三分之一以上為法律專家及社會人士參
      與，基於醫學知識及現行醫療常規，針對兩造所詢事項，卷內資料，台北榮民
      總醫院及潘世斌婦產專科病歷，並依上訴人請求鑑定或陳述意見，逐一予以鑑
      定說明，有如前述，其所為鑑定意見及鑑定結果，應堪採取。上訴人並未舉證
      證明該項鑑定有何疑義，僅憑己見，對鑑定結果漫肆指摘，自非可採。
九、末按消費者保護法第七條，係指從事設計、生產、製造商品或提供服務之企業經
    營者應確保其提供之商品或服務，無安全或衛生上之危險。商品或服務具有危害
    消費者生命、身體、健康、財產之可能者，應於明顯處為警告標示及緊急處理危
    險之方法。企業經營者違反前二項規定，致生損害於消費者或第三人時，應負連
    帶賠償責任而言。本件被上訴人為醫師，從事醫療業務，並非從事設計、生產、
    製造商品或提供服務之企業經營者，自無消費者保護法第七條之適用，上訴人依
    此規定，請求被上訴人應負損害賠償責任云云，尚非有據。
十、綜上所述，本件上訴人主張為不足採，被上訴之抗辯尚屬可信。是則上訴人執此
    主張被上訴人應負過失賠償責任云云，自屬無據。從而，上訴人主張本於侵權行
    為及消費者保護法第七條規定之法律關係，請求被上訴人給付三百六十一萬二千
    九百七十七元及法定遲延利息為無理由，不應准許。其假執行之聲請亦失所附麗
    ，應併予駁回。原審為上訴人敗訴之判決，及駁回其假執行之聲請，並無不合。
    上訴意旨指摘原判決不當，求予廢棄改判，為無理由，應予駁回。
十一、本件事證已臻明確，兩造所提其餘之攻擊防禦方法及所提證據，經審酌與判決
      結果不生影響，不再一一論述，併此敘明。
據上論結，本件上訴為無理由，依民事訴訟法第四百四十九條第一項、第七十八條，
判決如主文。
中      華      民      國    八十九    年      九      月     十三     日
                                臺灣高等法院民事第十一庭
                                    審判長法  官  吳  景  源
                                          法  官  滕  允  潔
                                          法  官  連  正  義
右正本係照原本作成。
如不服本判決，應於收受送達後二十日內向本院提出上訴書狀，其未表明上訴理由者
，應於提出上訴後二十日內向本院補提理由書狀（均須按他造當事人之人數附繕本）
上訴時應提出委任律師或具有律師資格之人之委任狀；委任有律師資格者，另應附具
律師及格證書及釋明委任人與受任人有民事訴訟法第四百六十六條之一第一項但書或
第二項（詳附註）所定關係之釋明文書影本。
中      華      民      國    八十九    年      九      月     十五     日
                                          書記官  張  永  中
附註：
民事訴訟法第四百六十六條之一（第一項、第二項）：
對於第二審判決上訴，上訴人應委任律師為訴訟代理人。但上訴人或其法定代理人具
有律師資格者，不在此限。
上訴人之配偶、三親等內之血親、二親等內之姻親，或上訴人為法人、中央或地方機
關時，其所屬專任人員具有律師資格並經法院認為適當者，亦得為第三審訴訟代理人
。


司法院資訊處製作；財團法人民間司法改革基金會備份。
